【裁判字號】    92,上更(一),110
【裁判日期】    920430
【裁判案由】    偽造文書
【裁判全文】
臺灣高等法院刑事判決                      九十二年度上更（一）字第一一○號
    上  訴  人  臺灣臺北地方法院檢察署檢察官
    被      告  丙○○
右上訴人因被告偽造文書案件，不服臺灣臺北地方法院八十七年度訴字第六二七號，
中華民國八十八年十一月十五日第一審判決（起訴案號：臺灣臺北地方法院檢察署八
十六年度偵字第一八六六○號）提起上訴，經本院判決後，被告不服提起上訴，經最
高法院第一次發回更審，本院判決如左：
    主  文
上訴駁回。
    理  由
一、公訴意旨略以：被告丙○○係美國從事汽車等進出口貿易業務者，與國內廖清松
    、石景松、甲○○及魏志松（以上四人均經本院判處罪刑確定）等進口國外汽車
    之車商，因未能及時取得所進口之美國賓士車及富豪車之出廠證明書，竟分別與
    同案被告廖清松、石景松、甲○○、魏志松基於共同之犯意聯絡，由被告丙○○
    提供非原廠之空白出廠證明書，交由廖清松等四人自行在其上填載不實之汽車出
    廠資料後，持交前來購車之車主以辦理國內車籍登記手續，致生損害於美國賓士
    公司及國內監理機關對於車籍管理之正確性，因認被告丙○○涉犯刑法第二百十
    六條、第二百十條之行使偽造私文書、第二百十四條使公務員登載不實等罪嫌。
二、按犯罪事實應依證據認定之，無證據不得推定其犯罪事實；又不能證明被告犯罪
    者，應諭知無罪之判決；刑事訴訟法第一百五十四條、第三百零一條第一項分別
    定有明文。又犯罪事實之認定，應憑真實之證據，倘證據是否真實尚欠明確，自
    難以擬制推測之方法，為其判斷之基礎；而認定犯罪事實之證據係指足以認定被
    告確有犯罪行為之積極證據而言，該項證據自須適合於被告犯罪事實之認定，始
    得採為斷罪資料，最高法院著有五十三年臺上字第六五六號、二十九年上字第三
    一○五號判例可參。且刑事訴訟上證明之資料，無論其為直接或間接證據，均須
    達於通常一般之人均不致有所懷疑，而得確信其為真實之程度，始得據為有罪之
    認定，若其關於被告是否犯罪之證明未能達此程度，而有合理懷疑之存在，致使
    無從形成有罪之確信，根據「罪證有疑，利於被告」之證據法則，即不得遽為不
    利被告之認定，亦有最高法院七十六年臺上字第四九八六號判例可稽。其以情況
    證據（即間接證據）斷罪時，尤須基於該證據在直接關係上所可證明之他項情況
    事實，本乎推理作用足以確證被告有罪，方為合法，不得徒憑主觀上之推想，將
    一般經驗上有利被告之其他合理情況逕予排除，此觀諸最高法院三十二年上字第
    六七號判例自明。
三、公訴暨上訴意旨認被告丙○○涉犯上開罪嫌，無非係以：上開賓士、富豪汽車出
    廠證明書經判定均屬偽造，而同案被告廖清松等人均供稱該證明書係被告丙○○
    所提供，另申請信用狀與進口完稅係屬二事，自不能以申請信用狀不需出廠證明
    書，即推論合法進口完稅之汽車，進而認定被告丙○○並無偽造文書等語，為其
    主要論據。
四、訊據被告丙○○固坦承曾自美國分別出售賓士（原產地德國）、富豪（原產地瑞
    典）等汽車予共同被告廖清松等人，惟堅決否認曾提供空白之出廠證明書，辯稱
    ：伊係向美國小盤商購買上開汽車，不受賓士汽車與經銷商協定一年內不得出口
    之限制，當時只有提供提單、發票等物，從未提供空白或記載部分內容之出廠證
    明書給其餘同案被告，否則伊絕對不會事後自行提供真正出廠證明供警方查考，
    而事實上世界各國新車請領牌照均未要求檢附出廠證明書，臺灣因有此一過時法
    令，長期以來汽車進口貿易商均係自行在臺印製原廠之出廠證明書，而監理機關
    也都同意如此辦理，此係業界周知事實等語。
五、經查：
(一)、按刑法第三條規定：本法於在中華民國領域內犯罪者，適用之。在中華民國領域
    外之中華民國船艦或航空機內犯罪者，以在中華民國領域內犯罪論。又刑法第四
    條規定，犯罪之行為或結果，有一在中華民國領域內者，為在中華民國領域內犯
    罪。本件被告丙○○為我國國民有戶籍謄本在卷可查，其雖持有美國
    公民，惟同時仍持有我國
    國領域內，自得依中華民國法律審理；又被告丙○○
    在途期間為四十四日（本院卷附「法院訴訟當事人在途期間標準」參照），本院
    九十二年四月十六日審理庭期通知雖於同年三月二十五日始送達予被告丙○○，
    有航空掛號回執在卷可查，然被告丙○○於本次庭期到庭無異議而為辯論，且就
    其前審選任辯護人周定中律師具狀陳明僅代撰答辯狀，不再接受委任為其出庭辯
    護乙節並無意見（本院九十二年四月十四日訊問筆錄參照），是審理程序應屬適
    法。另被告雖於九十二年四月十四日陳稱委任周定中律師為其辯護，但並未提出
    委任書狀，且周定中律師於九十二年三月十四日具狀稱不再受被告委任辯護，是
    本件被告並未合法委任周定中律師為其辯護，合先敘明。
(二)、查公訴意旨認被告丙○○有提供偽造之空白出廠證明乙節，無非係以同案被告廖
    清松等人之供述為憑，此外即無任何直接證據可資佐證，而上開賓士汽車出廠證
    明均屬偽造，固有北美賓士汽車公司經理John Ieronimo出具之證明書可佐（偵
    查卷第四三、四四頁），然同案被告魏志松於警詢中陳稱：「（空白證明書由何
    人提供？）我不知道是何人提供」，同案被告廖清松於偵查中亦曾供稱被告丙○
    ○並未提供空白出廠證明（偵查卷第七○頁），同案被告石景松則供稱：「（你
    向美國榮先生（指被告）購買該車，其提供哪些證明文件給你？）他有提供一張
    ＢＬ（提單）」、「當初我有向榮先生要該車的出廠證明書，但他沒有提供．．
    ．」，另同案被告甲○○則供稱：「（美國榮先生提供給你該張出廠證明是空白
    的嗎？）榮先生有時提供空白的出廠證明書給我，有時提供內容完整的出廠證明
    給我，至於該車（指起訴書所指由丙○○售予甲○○之車）出廠證明書榮先生提
    供給我時是否為空白的我不清楚」等語（偵查卷第二一、二二、一六、二六頁）
    ，並未如起訴書所述其餘同案被告均清楚指明被告丙○○提供空白出廠證明；又
    同案被告甲○○雖於警詢中陳稱：「榮先生提供我空白的出廠證明書，除榮先生
    自行簽名外，其餘由我自行打入出廠日期、車身號碼等資料」（偵查卷第二二頁
    ），此亦經當時負責筆錄製作之警員賴佑誠到庭結證其有依法定程序製作甲○○
    之筆錄（本院九十二年三月三日訊問筆錄參照），然甲○○於本院調查時以證人
    身分到庭證稱：「（本案的出廠證明，你的意見如何？）其實我現在已經不知道
    ，是否是當時的那張，因為有一部車，就有一張出廠證明，我有開五部車的ＬＣ
    給他，他交給我一、二部，只有這部車有問題，其他都沒有」、「（於警訊筆錄
    中你說有一張空白出廠證明，是丙○○給你的，丙○○簽名，是你自己打入出廠
    日期、車身號碼等資料？提示並告以要旨）我沒有這樣講，其實我那天開車去刑
    警大隊門口，他說你進來簽一下，馬上就好了，我給他ＬＣ看，他就寫好了，我
    也太糊塗，不知道他們挖了一個洞，要我往下跳。後來我要刑警出庭，他們也不
    出庭，而且我也太相信刑警，以為沒有什麼問題，我怕車被吊走，他要我簽名，
    我就簽名了，都沒有看筆錄」等語（本院九十二年三月十七日訊問筆錄參照），
    而同案被告石景松先於警詢中表示被告丙○○並未提供空白出廠證明，但於偵查
    中則又改稱丙○○提供一紙記載完整之出廠證明（偵查卷第六八頁背面），前後
    供述內容顯有歧異，自難憑此遽認被告之罪行。
(三)、按自美國進口小客車到臺灣，辦理進口通關手續無須原廠證明，辦理進口手續之
    相關流程，由進口本人或委託報關行向海關傳輸訊息並投遞報單，經承辦人員審
    核各項文件或查驗無訛後繳稅放行提領貨物，所需檢附文件包括進口報單及發票
    、進口轎車應行申報事項明細表（若未向經濟部國際貿易局辦理登記之廠商、機
    關或自然人，離岸價格為美金二萬元以下者，得免檢附），有財政部基隆關稅局
    九十二年二月十四日基普進字第○九二○一○一○九四號函附本院卷可查，足見
    被告辯稱自美國進口汽車無須檢附出廠證明書乙節，應屬實在；又信用狀申請與
    汽車進口報關二者間固屬二事，然依同案被告石景松所提出開發信用狀申請書（
    偵查卷第七四頁）記載，其上「４６Ａ」Documents required（即所需文件）項
    下分別勾選：(一)、Commercial invoice（即商業發票）(二)、Packing list（即包
    裝表格）。(三)、Bill of lading（即提單）。(四)、Beneficiary's  certificate
    （即受益人證明書），並無需檢附出廠證明書（ Certificate of origin for a
    vehicle ）之記載，足見被告丙○○辯稱其餘同案被告購車時並未要求伊檢附出
    廠證明書之情，應屬可採，則購車方既未要求檢附出廠證明書，售車方即被告丙
    ○○應無偽造出廠證明書並主動提供之理。
(四)、有關被告丙○○供陳：伊於八十五年十二月、八十六年一月先後接獲石景松等來
    自臺灣之長途電話，告以警方懷疑伊售出之汽車為贓車，伊隨即向美國經銷商催
    促核發出廠證明，並於八十六年二月二十四日返臺後立即主動前往警局說明，並
    提供真正之出廠證明書等情，有其提出之出廠證明書四紙在卷可查（偵查卷第五
    至八頁），則被告丙○○若有公訴意旨所稱提供偽造之空白出廠證明予其餘同案
    被告之犯行，衡情應無事後自行取得真正之出廠證明並主動交予警方之自曝其短
    舉措；況被告丙○○既有管道取得真正之出廠證明，且出售條件亦無約定必需檢
    附出廠證明，衡情應無偽造上開文件之動機。
(五)、另經原審法院勘驗比對同案被告廖清松、石景松、甲○○、魏志松等人持交國內
    買主之出廠證明書之結果，引擎號碼ＷＤＢＨＡ２８Ｅ４ＳＦ１１４４５０號（
    即被告廖清松所賣之車）之出廠證明書與引擎號碼ＷＤＢＥＡ３２Ｅ７ＳＣ１８
    ４１３８號（即被告石景松所賣之車）之出廠證明書，兩者右下角之簽名有些許
    近似但不完全相同，然底色之「ＶＥＨＩＣＬＥ」「ＲＥＣＯＲＤ」字樣之顏色
    及字體均不相同，且一張有賓士商標圖樣，另一張則無賓士商標圖樣；而引擎號
    碼ＷＤＢＨＡ２２Ｅ１ＳＦ２０６０１２號（即被告甲○○所賣之車）之出廠證
    明書，與前開二張出廠證明書，右下角之簽名、底色之「ＶＥＨＩＣＬＥ」「Ｒ
    ＥＣＯＲＤ」字樣顏色及字體與前開二張出廠證明亦不相同；而引擎號碼ＹＶ１
    ＫＳ９６１３Ｓ0000000號（即被告魏志松所賣之車）之出廠證明書，其
    簽名、商標、底色之「ＶＥＨＩＣＬＥ」「ＲＥＣＯＲＤ」字樣顏色及字體則與
    前開三張出廠證明書亦不相同，是每一張之出廠證明書紙張、型式、底頁顏色及
    字體均不相同，若果係被告丙○○一人所出具，至少簽名型式應相同，或有共同
    相似之處，始符合常情，然經比對結果，竟無共同相似之處，則上開出廠證明書
    是否果係被告丙○○所提供，即有可疑，是同案廖清松等人陳稱彼等進口車輛之
    出廠證明書是被告丙○○出具云云，實難採信；另參以被告石景松於警詢時提供
    空白證明書一紙，依一般常情，若果係由被告丙○○提供空白出廠證明書與被告
    廖清松等人，其一部車交付一張空白出廠證明書即可，何須交付多張之出廠證明
    書？另本院為求審慎，函請臺北市監理處就七十八年至八十六年間出廠，非代理
    商中華賓士汽車股份有限公司進口之賓士汽車出廠證及進口證明書，各年度隨機
    抽取三份共計二十七份，依該機關九十二年四月八日北市監三字第○九二六○九
    六七五○○號函覆資料顯示，除自德國原廠進口者外（歐規），其餘自美國進口
    之賓士汽車所檢附之原廠證明書，不論是內容格式、賓士三星符號、字體（均影
    印本，無從判斷紙張格式與色澤）並非同一，足見被告丙○○辯稱我國非代理商
    之汽車進口車商長期以來均自行取得進口車輛出廠證明，用以新領牌照乙節，尚
    非無據，此亦可從上開扣案之偽造出廠證明彼此間互有不同乙節對照得悉，是不
    得僅憑汽車係由被告丙○○售出，遽行推論相關偽造出廠證明書係其所製作、提
    供。
(六)、另偵查卷附美國財政部駐港海關署函（中譯文附卷）雖載明：北美賓士公司之原
    廠證明書僅提供給大盤商（獲授權之經銷處），依據該公司與經銷處之協定，汽
    車賣出一年內不得將該車從美國出口至其他國家等語（偵查卷第九○頁以下），
    惟此僅係北美賓士公司與旗下經銷商之協議，本無從拘束轉手買得汽車之被告丙
    ○○，就令被告丙○○違反協定將汽車售至我國，亦與其有無公訴意旨指稱之偽
    造文書犯行乙節無關。
(七)、至上開富豪汽車之出廠證明雖經證人凱楠汽車公司職員丁○○、乙○○證稱格式
    與瑞典原廠出具者不同（原審卷第二一○頁以下），惟該二名證人經本院通知到
    庭作證，或因業已離開當年職位，或以更換代理商為由而未到庭，且無法提供當
    時之真正出廠證明以供比對，而遍查卷內並無當年度之富豪汽車原廠之出廠證明
    可資查考，在缺乏其他積極證據下，尚難逕認係屬偽造。
(八)、此外，復查無其他積極證據足證被告丙○○確有共同參與偽造出廠證明書之犯行
    ，本院無從形成有罪確信，原判決亦同此認定而為被告丙○○無罪之諭知，核無
    違誤，檢察官上訴指摘原判決關於被告丙○○部分不當，為無理由，應駁回其上
    訴。
據上論斷，應依刑事訴訟法第三百六十八條，判決如主文。
本案經檢察官鍾鳳玲到庭執行職務。
中      華      民      國    九十二    年      四      月    三十    日
                              臺灣高等法院刑事第七庭
                                  審判長法  官 吳 啟 民
                                        法  官 林 瑞 斌
                                        法  官 施 俊 堯
右正本證明與原本無異。
如不服本判決，應於收受送達後十日內向本院提出上訴書狀，其未敘述上訴之理由者
並得於提起上訴後十日內向本院補提理由書（均須按他造當事人之人數附繕本）。
                                          書記官 陳 彥 蕖
中      華      民      國    九十二    年      四      月    三十    日


司法院資訊處製作；財團法人民間司法改革基金會備份。
